【裁判字號】    98,聲判,40
【裁判日期】    980731
【裁判案由】    聲請交付審判
【裁判全文】
臺灣臺北地方法院刑事裁定              98年度聲判字第40號
聲   請  人
即 告 訴 人 嘉邁世界科技開發(深圳)有限公司
兼 代 表人  乙○○  同上送達.
聲   請  人
即 告 訴 人 甲○○
共      同
代  理  人  陳雅萍律師
被      告  丙○○
上列聲請人即告訴人因告訴被告犯誹謗等案件，不服臺灣高等法
院檢察署檢察長中華民國98年2月10日98年度上聲議字第1007號
駁回聲請再議之處分（原不起訴處分案號：臺灣臺北地方法院檢
察署97年度偵字第12763、12764、12765、12766號），聲請交付
審判，本院裁定如下：
    主    文
聲請駁回。
    理    由
一、按告訴人不服上級法院檢察署檢察長或檢察總長認再議為無
    理由而駁回之處分者，得於接受處分書後10日內委任律師提
    出理由狀，向該管第一審法院聲請交付審判；法院認交付審
    判之聲請不合法或無理由者，應駁回之，刑事訴訟法第258
    條之1、第258條之3第2項前段，分別定有明文。次按民國91
    年2月8日公布之刑事訴訟法第258條之1係參考德國刑事訴訟
    法第172條第2項之規定及日本刑事訴訟法第262條準起訴之
    規定，增訂「聲請法院交付審判制度」，告訴人於不服上級
    檢察署之駁回處分者，得向法院聲請交付審判，考其立法目
    的，無非係為對於檢察官起訴裁量之制衡，除貫徹檢察機關
    內部檢察一體之原則所含有之內部監督機制外，另宜有檢察
    機關以外之監督機制，由法院保有最終審查權而介入審查，
    提供告訴人多一層救濟途徑（刑事訴訟法第258條之1立法理
    由參照），以促使檢察官對於不起訴處分為最慎重之篩選，
    審慎運用其不起訴裁量權。從而，本條之適用一方面係強制
    告訴人先循檢察機關內部之監督機制救濟無效果後，始由法
    院為之；另方面亦促使檢察機關內部省視其不起訴處分是否
    妥當，法院有最終審查權。是交付審判之制度雖賦予法院於
    告訴人交付審判之聲請裁定准否前，可依同法第258條之3第
    3項規定為「必要之調查」，然法院於審查交付審判之聲請
    有無理由時，應以審酌告訴人所指摘不利被告之事證未經檢
    察機關詳為調查或斟酌，或不起訴處分書所載理由違背經驗
    法則、論理法則及證據法則為限，方符本條係為制衡檢察官
    起訴裁量權之立法意旨。
二、本件聲請人即告訴人嘉邁世界科技開發 (深圳)有限公司（
    下稱嘉邁深圳公司）、乙○○、甲○○以被告丙○○涉犯恐
    嚇等嫌提出告訴，經臺灣臺北地方法院檢察署檢察官偵查後
    ，於97年12月24日以97年度偵字第2763、12764、12765、12
    766號為不起訴處分，聲請人不服，於法定期間內具狀聲請
    再議，經臺灣高等法院檢察署檢察長於98年2月10日日以98
    年度上聲議字第1007號處分書駁回聲請人再議之聲請。聲請
    人於98年2月19日收受前開處分書後，於98年3月2日委由律
    師提出刑事交付審判聲請狀，向本院聲請交付審判，有刑事
    委任狀及刑事聲請交付審判聲請狀附卷可參，復經本院依職
    權調閱臺灣高等法院檢察署98年度上聲議字第1007號全卷核
    閱無誤，是本件聲請程序係屬適法，合先敘明。
三、聲請交付審判意旨如附件所載。
四、經查：
  (一).聲請人指被告丙○○為遂行其賤買聲請人嘉邁深圳公司之
     目的，勾結蘋果日報記者蘇恩民、陳明旺共同捏造不實舊
     聞誹謗聲請人名譽，原檢察官未經查證該報導內容是否不
     實，僅以記者已經查證，主觀並無誹謗犯意，對被告刻意
     製造不實報導部分置之不論云云。查：上開報導（見96年
     度他字第10104號卷）除載有「打著馬英久誆深圳炒地」之
     標題外，內容並載有訪問僑福建設董事長黃健華，其指控
     ：「這個計劃是騙局，僑福建設已被騙八千多萬元，希望
     別有人再上當。」；黃健華之秘書之說明；大腳印高科技
     主題公園文宣上所列之政商名人（見同卷第12頁）；聲請
     人甲○○「自稱名畫家沒開過畫展」等情。雖聲請人稱僑
     福建設公司所告之詐欺案件已因罪嫌不足獲釋，並獲大陸
     國家賠償，且有大陸地區廣東省深圳市中級人民法院民事
     判決書、甲○○書立之有關我方與僑福中止合作計畫關係
     的解決方案，香港僑福建設公司向中共廣東省委政法委員
     會之陳情信函、廣東省深圳市中級人民法院賠償委員會決
     定書等資料在卷可稽。然記者蘇恩民、陳明旺既係據其向
     當事人僑福建設董事長黃健華及其秘書所訪問之內容作報
     導，且係僑福建設董事長黃健華稱僑福被騙八千萬元，而
     記者亦作平衡報導擬訪問聲請人甲○○，但其拒絕回應。
     況大腳印高科技主題公園文宣上確有多張聲請人乙○○、
     甲○○與多位國內外政治人物之合照及題字，顯有藉政治
     人物之名聲宣傳該科技主題公園投資計畫之意，是該主題
     公園之計畫是否屬實，有否藉機吸金之嫌，本屬可受公評
     之事。參以上開報導撰筆之記者即另案被告蘇恩民於檢察
     官偵訊時供稱：「此篇報導是我寫的，陳明旺只是負責平
     衡，會有此篇報導是因為他們一直散發大腳印主題公園的
     文宣及與名人的合照，我們認為很可疑，找了其中幾位名
     人查證，都說完全不清楚此事，再根據文宣的內容上網查
     證，也查不出告訴人甲○○是知名畫家的資料，另外搜尋
     告訴人公司網站，發現網站內容幾乎是空的，也很久沒有
     更新，同時根據文宣內容查證設計師的資料，結果發現根
     本沒有這位設計師，然後再查訪僑福公司黃健華，以及丙○○所得的資料，甚至到大陸查有無此開發案，但都無所
     獲，完全不是文宣上所講的2008年奧運開目前完成開發」
     等語，及卷附網頁查詢資料（96年他字第10329號卷第19-
     23頁）確無甲○○開畫展之資料，足認上開蘋果日報報導
     關於僑福公司投資遭騙乙節記者已作相當查證，並非無據
     ，亦難認有明知不實仍指摘聲請人甲○○等人之誹謗故意
     。又依上開證據可知記者蘇恩民及陳明旺除訪問被告外，
     另亦有向僑福公司黃健華及其秘書、相關人士查證，並向
     大陸方面查詢，並上網查詢有關資料，並非單憑被告一人
     之陳述，且無證據顯示被告與記者蘇恩民及陳明旺有何勾
     串製作不實報導之證據，檢察官就此部分認不構成犯罪，
     於法不並無合。
  (二).聲請人甲○○另指被告恐嚇乙節，聲請人雖提出證人趙立
     勝所作之紀錄為證，但該紀錄係於偵查終結後所提之新證
     據，並非原存於卷內之證物，自不得採為證據。況依該紀
     錄之內容亦無法證明被告有恐嚇之行為。而證人趙立勝於
     檢察官偵訊時具結證稱：其是蒙特梭利的老師，約在2年前
     受甲○○聘僱為她辦公室的主任，因為當時基金會股東間
     有在打官司，那2年其就幾乎在處理文書事務，被告之前曾
     經打電話到其辦公室，甲○○曾找他幫忙過，其忘記當時
     丙○○講什麼話，但是接電話時有記下來給甲○○看，其
     沒有那份紀錄，當時丙○○感覺上是說他要奉勸甲○○怎
     麼做，丙○○可以幫忙她做，其記得是有關開發深圳主題
     公園的事，其認為丙○○他只是傳達想要幫忙之意，當時
     他們還很融洽，沒有鬧僵等語，是依證人趙立勝之證述，
     難認被告於96年3月7日與證人通話中有恐嚇之情。
  (三).又依卷附96年3月9日被告與聲請人甲○○之對話錄音譯文
     ，被告確有提到僑福公司與大陸顯赫人士想要找媒體將土
     地投資的事情做報導，該名顯赫人士要其遊說聲請人甲○○以5500萬元人民幣將深圳嘉邁公司轉讓給該名顯赫人士
     等情，然依上開通話內容觀之，被告係以傳話人、仲介者
     之角色轉述，並無其他證據可認係被告假借僑福、所謂「
     顯赫人士」之名，遂其欲購買聲請人公司之實。再香港僑
     福公司確與聲請人公司有上開合作糾紛，欲借媒體披露上
     開糾紛亦不違情，而蘋果日報上開報導係因上開文宣，見
     內容可疑，經查證後認應屬不實，而為上開報導一情，已
     如前述。另聲請人甲○○曾於96年5月29日在台大校友會館
     召開記者會，指摘被告：「臺灣法界敗類丙○○與僑福建
     設勾結，並利用潛逃深圳地區○○○道「ｘ狼」之勢力，
     欲強佔其土地.... 等內容之新聞稿，嗣被告對甲○○等人
     提出妨害名譽之告訴，有該案移送書資料在卷可稽，是被
     告認己身名譽遭受損害，以聲明稿回擊澄清，應屬自辯而
     善意發表言論之行為，況觀諸該聲明稿之內容，被告係以
     質疑之語氣提出疑問，且問題之內容是關乎嘉邁深圳公司
     營運與大腳印主題公園計畫之進度有關，聲請人甲○○、
     乙○○既公開宣傳該計畫欲尋求資金投資，上開質疑之事
     項本屬可受公評之事，且觀諸卷附之聲請人甲○○於95 年
     11月7日製作給被告之信函內容，載有：「關於1900畝深圳
     土地的事，也是您主動要幫我找金主解決我深圳工所需的
     資金，我一直很感謝您的熱心。我也開了一個不錯的條件
     給您，若事有成一定回饋給您」等語，佐以證人趙立勝之
     證述，足見甲○○確曾委託被告籌措資金，兩人並非點頭
     之交，是被告回應：「甲○○與乙○○你們認識並與丙○○交往多久？是否常向丙○○請託事情，如借人民幣、找
     尋資金或洽詢有意願合作出資的大陸國營企業公司？」等
     語，顯非無稽，此段內容亦難認有誹謗聲請人甲○○等之
     故意。
五、綜上所述，聲請人所指被告涉有誹謗、恐嚇犯行，原臺灣臺
    北地方法院檢察署檢察官不起訴處分書及臺灣高等法院檢察
    署駁回再議處分書中既已詳予調查偵查卷內所存證據，並敘
    明所憑證據及判斷理由，且原處分所載證據取捨及事實認定
    之理由，亦無違背經驗法則、論理法則及證據法則之情事，
    是臺灣臺北地方法院檢察署檢察官及臺灣高等法院檢察署檢
    察長以被告犯罪嫌疑不足分別予以不起訴處分及駁回再議之
    聲請，於法並無違誤，本件聲請交付審判意旨猶執前詞，對
    於原臺灣高等法院檢察署處分加以指摘求予審判，非有理由
    ，應予駁回。
六、依刑事訴訟法第258條之3第2項前段，裁定如主文。
中    華    民    國    98    年    7    月    31   日
                  刑事第十五庭  法  官   廖紋妤
上正本證明與原本無異。
本裁定不得抗告。
                                書記官   林妙穗
中    華    民    國    98    年    7    月    31   日


司法院資訊處製作；財團法人民間司法改革基金會備份。
